【裁判字號】    95,訴,2006
【裁判日期】    951115
【裁判案由】    勞保
【裁判全文】
臺北高等行政法院判決
                                  95年度訴字第02006號
                              .
原      告  甲○○
                          送達.
                          和市.
被      告  勞工保險局
代  表  人  丙○○（總經理）
訴訟代理人  丁○○
            戊○○
上列當事人間因勞保事件，原告不服行政院勞工委員會中華民國
95年4 月7 日勞訴字第0950006588號訴願決定，提起行政訴訟。
本院判決如下：
    主  文
原告之訴駁回。
訴訟費用由原告負擔。
    事  實
壹、事實概要：
    緣永潤食品股份有限公司被保險人即原告因退職申請老年給
    付。案經被告審查，以原告自民國（下同）59年5 月7 日起
    斷續加保至94年2 月15日退職止，年滿51歲，保險年資合計
    30年又234 日，已符合老年給付請領之規定，被告按其退職
    當月起前3 年之平均月投保薪資新台幣（下同）13,338元，
    發給45個月，計600,210 元，於94年8 月10日以第00000000
    0000號核定通知書通知原告在案，又該給付款項於94年8 月
    15日匯入原告指定之金融機構帳戶。嗣原告無法接受老年給
    付之金額過低，於94年8 月23日及9 月16日表示欲返還已領
    之老年給付，繼續加保，被告分別於94年8 月30日保承工字
    第09410478770號函及94年9 月30日保給老字第09461001160
    號函否准原告所請。原告不服，向勞工保險監理委員會申請
    審議，亦經該會以94年12月21日以94保監審字第3164號審定
    書審定申請審議駁回後，提起訴願，經遭駁回，遂向本院提
    起行政訴訟。
貳、兩造聲明：
一、原告聲明：
(一)訴願決定、審議審定及原處分均撤銷。
(二)請判命被告應就原告加保之申請作出承保之行政處分。
二、被告聲明：
    原告之訴駁回。
參、兩造之陳述：
一、原告主張之理由：
(一)原告為一從事多年勞動工作之年邁勞工，於94年2 月15日自
    永潤食品股份有限公司退職後，因已年滿51歲，保險年資滿
    30年又234 日，多次前往桃園縣政府勞工保險局詢問是否已
    可申請老年給付，承辦人（莫素琴）表示原告已符合老年給
    付之資格，原告多次申請列印所得領取老年給付金額之明細
    ，詎遭承辦人以原告所攜身分證模糊為由，拒絕原告之申請
    。是以，原告在惶惶不知所能領得若幾金額之窘境下，於94
    年7 月29日向被告申請老年之給付。
(二)迭至94年8 月15日，原告收到老年之給付，竟發現同樣工作
    25年之多，原告僅領得600,210 元，而朋友卻可領得140 萬
    元之老年給付，金額如此懸殊，令人錯愕，多年勞動之苦，
    情何以堪。
(三)按民法第88條第1 項規定：「表意人若知其事情即不為意思
    表示者，表意人得將其意思表示撤銷之。」，公法上事件自
    得類推適用之。原告向被告承辦人詢問時，其對於原告不諳
    法規範及利害關係之殷切詢問，竟未告知原告老年給付之給
    付金額計算，係以原告退職當月起前三年之平均月投保薪資
    為計算老年給付之基準。復又以身分證不清楚等理由拒絕原
    告申請列印所得領取老年給付金額之明細。勞工保險承辦人
    於其職司之業務，有完全且詳實說明之義務，然承辦人未盡
    其職責，服務態度至為惡劣，其為代表被告行使國家公權力
    之公務員，就其職務之疏失，被告應併予負責。
(四)原告因承辦人莫素琴故意不告知所得領取之保險金額為多少
    ，導致於有錯誤之認識下，向被告請領老年給付，如原告知
    道所得領取之老年給付只有600,210 元，便不會請領老年給
    付，故原告可依民法第88條第1 項之規定，撤銷向被告申請
    老年給付之意思表示，並依公法上不當得利之規定將已領取
    之老年給付保險金返還給被告。
(五)原告於94年8 月23日已向被告撤銷原先老年給付之申請，並
    表示願返還已領之老年給付。按撤銷係為意思表示，依民法
    第95條之規定，非對話之意思表示，以其通知到達相對人時
    ，其意思表示已生效。故被告於收到原告之通知時，原告依
    民法第88條第1 項已合法撤銷原先老年給付之申請，並同時
    向被告請求繼續加保。惟上開請求遭被告以94年8 月30日保
    承工字第09410478770 號函及94年9 月30日保給老字第0946
    1001160 號函否准所請。
(六)按「人民因中央或地方機關之違法行政處分，認為損害其權
    利或法律上之利益，經依訴願法提起訴願而不服其決定，或
    提起訴願逾3 個月不為決定，或延長訴願決定期間逾2 個月
    不為決定者，得向高等行政法院提起撤銷訴訟。」「人民因
    中央或地方機關對其依法申請之案件，予以駁回，認為其權
    利或法律上利益受違法損害者，經依訴願程序後，得向高等
    行政法院提起請求該機關應為行政處分或應為特定內容之行
    政處分之訴訟。」為行政訴訟法第4 條第1 項及第5 條第2
    項定有明文。
１、原告已合法撤銷老年給付之申請，即無勞工保險條例第58條
    第2 項：「被保險人已領取老年給付者，不得再行參加勞工
    保險。」規定之適用。
２、原告於94年2 月15日自永潤食品股份有限公司退職，現又再
    任職，依勞工保險條例第6 條之規定，符合投保勞工保險之
    資格，依法可申請繼續加保，惟原告申請之案件遭訴願駁回
    ，侵害原告依法得申請加入勞工保險之權利，故請求被告應
    就原告加保之申請作出承保之行政處分。
３、原告依行政訴訟法第4 條第1 項及第5 條第2 項之規定，請
    求撤銷訴願決定、審議審定及原處分，並另命被告就原告之
    加保申請做成承保之行政處分。
(七)一般人民對於國家繁瑣之行政法令不甚知悉，國家機關就其
    主管業務有義務將相關法規範及其效果，充分而完整告知人
    民，使其在此前提下，作出個人之自決，是否行使其權利，
    並自負其責，此乃本諸法治國原則及自由主義之應然。
二、被告主張之理由：
(一)按「被保險人合於左列規定之一者，得請領老年給付：1 、
    ．．．。4 、參加保險之年資合計滿25年，年滿50歲退職者
    。被保險人已領取老年給付者，不得再行參加勞工保險。」
    「被保險人依前條第1 項規定請領老年給付者，其保險年資
    合計每滿1 年按其平均月投保薪資，發給1 個月老年給付；
    其保險年資合計超過15年者，其超過部分，每滿1 年發給2
    個月老年給付。但最高以45個月為限，滿半年者以1 年計。
    」為勞工保險條例第58條第1 項第4 款、第2 項及第59條所
    明定。次按「本條例第19條第2 項所稱平均月投保薪資，按
    被保險人發生保險事故前最近6 個月之月投保薪資合計額除
    以6 計算。參加保險未滿6 個月者，按其實際投保年資之平
    均月投保薪資計算。但老年給付按退休前最近3 年之月投保
    薪資合計額除以36計算。」復為勞工保險條例施行細則第52
    條定有明文。
(二)查原告於94年2 月15日自永潤食品股份有限公司退職，檢據
    申請老年給付。案經被告審查，原告自59年5 月7 日起斷續
    加保至94年2 月15日退職止，年滿51歲，保險年資合計30年
    又234 日，已符合請領老年給付之規定，被告乃核定按其退
    職當月起前3 年之平均月投保薪資13,338元，發給45個月老
    年給付，計600,210 元，並以94年8 月10日第000000000000
    號核定通知書通知原告在案，該給付款項並於94年8 月15日
    匯入原告指定之金融機構帳戶。嗣原告於94年8 月23日填具
    審議申請書，表示老年給付金額太少，其不退保，還要繼續
    工作加保，經被告以94年8 月30日保承工字第09410478770
    號函復其已請領老年給付在案，如受僱於參加勞工保險之單
    位繼續工作，可洽服務單位辦理職業災害保險加保手續。
(三)惟查，本件據原告之老年給付申請書記載其於94年2 月15日
    退職，並有永潤食品股份有限公司及負責人蓋章證明，原告
    當時已年滿51歲，保險年資合計滿30年又234 日，已符合請
    領老年給付之要件，被告依原告之申請核給其老年給付，並
    無不合。原告既已領取老年給付，保險效力業於退職當日終
    止，依勞工保險條例第58條第2 項規定，不得再行參加勞工
    保險，故原告請求退還已領之老年給付，繼續加保，於法不
    合。
    理  由
甲、程序方面：
    本件被告代表人於訴訟繫屬中由史哲變更為蔡吉安，現為丙
    ○○，並已具狀聲明承受訴訟，合先明。
乙、實體方面：
壹、兩造陳述要旨：
一、原告主張因承辦人故意不告知所可領取之老年給付金額，伊
    若知道得領取之老年給付只有600,210 元，便不會請領，伊
    原可依民法第88條第1 項之規定，撤銷錯誤之意思表示，退
    還已領之給付，請求繼續加保，原處分否准其繼續加保顯有
    違誤等語。
二、被告則以原告已符合請領老年給付之要件，原告既已領取老
    年給付，保險效力業於退職當日終止，不得再行參加勞工保
    險，原處分尚無違誤等語。
貳、兩造不爭之事實及兩造爭點：
    如事實概要欄所述之事實，業據提出老年給付申請書及給付
    收據為証，為兩造所不爭執，堪信為真，兩造爭點厥為：原
    告於受領老年給付後，得否以「若知其事情即不為意思表示
    」，撤銷老年給付之申請？
參、本院之判斷：
一、本件應適用之法條：
(一)勞工保險條例第19條第1 項規定：「被保險人或其受益人，
    於保險效力開始後，停止前發生保險事故者，得依本條例規
    定，請領保險給付。」。
(二)勞工保險條例第58條第1 項第4 款、第2 項規定：「被保險
    人合於左列規定之一者，得請領老年給付：1 、．．．。4
    、參加保險之年資合計滿25年，年滿50歲退職者。 (第2項)
    被保險人已領取老年給付者，不得再行參加勞工保險。」。
(三)勞工保險條例第59條規定：「被保險人依前條第1 項規定請
    領老年給付者，其保險年資合計每滿1 年按其平均月投保薪
    資，發給1 個月老年給付；其保險年資合計超過15年者，其
    超過部分，每滿1 年發給2 個月老年給付。但最高以45個月
    為限，滿半年者以1 年計。」。
(四)勞工保險條例施行細則第52條規定：「本條例第19條第2 項
    所稱平均月投保薪資，按被保險人發生保險事故前最近6 個
    月之月投保薪資合計額除以6 計算。參加保險未滿6 個月者
    ，按其實際投保年資之平均月投保薪資計算。但老年給付按
    退休前最近3 年之月投保薪資合計額除以36計算。」。
(五) 民法第88條規定：意思表示之內容有錯誤，或表意人若知
     其事情即不為意思表示者，表意人得將其意思表示撤銷之
     。但以其錯誤或不知事情，非由表意人自己之過失者為限
     。
二、原告於受領老年給付後，不得以「若知其事情即不為意思表
    示」為由，撤銷老年給付之申請：
(一)原告已符合請領老年給付之要件。
    按勞工保險條例第58條規定，請領老年給付有3 要件：必須
    達到一定年齡、參加保險滿一定年資及退職，始得請領老年
    給付，本件原告自59年5 月7 日起斷續加保至94年2 月15日
    退職止，年滿51歲，保險年資合計30年又234 日，已符合老
    年給付請領之規定，被告按其退職當月起前3 年之平均月投
    保薪資13,338元，發給45個月，計600,210 元，於94年8 月
    10日以第00000000 0000 號核定通知書通知原告，該給付款
    項於94年8 月15日匯入原告指定之金融機構帳戶。
(二)原告不知事情，係由自己之過失所致。
    按民法第88條固規定「表意人若知其事情即不為意思表示者
    ，表意人得將其意思表示撤銷之」，但限於其不知事情，非
    由表意人自己之過失者為限。本件老年給付之金額，已明文
    規定於勞工保險條例第59條及勞工保險條例施行細則第52條
    ，原告可得而知，其於申請時既並未填載希望請領之金額，
    前開核給之老年給付600,210 元，是否與其「申請時所認知
    之金額」相距甚遠？無從得知，原告雖主張「若知只有600
    ，210 元之事情，即不為意思表示」，但無法舉証以實其說
    ，其主張已難採信，又縱可認原告申請時對老年給付金額之
    認知遠大於核給金額，但其未確知老年給付金額即冒然申請
    ，此種不知情事，即難謂「非其自己之過失所致」。蓋被告
    承辦人員縱未主動告知請領金額，但並未違反法律規定，原
    告於被告審核期仍可向被告查詢給付金額並撤回申請，然原
    告並未於被告審核期間撤回申請，一旦老年給付已經給付，
    雙方權利義務關係已然確定，即不得以「不知情事」為由，
    主張撤銷請領之意思表示。原告雖主張多次申請列印所得領
    取老年給付金額之明細，遭承辦人以原告所攜身分證模糊為
    由，拒絕原告之申請云云，但無法舉証以實其說，縱真有其
    事，原告亦非不得提起行政救濟，仍不得作為事後撤銷老年
    給付申請之理由。
三、從而，被告既已依法完成核定老年給付金額並匯入原告指定
    之金融機構帳戶，原告不得主張撤銷請領老年給付之意思表
    示，原告之保險效力業於94年2 月15日退職日終止，且依勞
    工保險條例第58條第2 項規定，原告既已領取老年給付，依
    法不得再行參加勞工保險。原處分否准原告繼續加保，並無
    違誤，訴願決定予以維持，亦稱正確。原告徒執前詞，訴請
    撤銷，並請求被告應就原告加保之申請作出承保之行政處分
    ，為無理由，應予駁回。
肆、兩造其餘攻擊防禦方法均與本件判決結果不生影響，故不逐
    一論述，併此敘明。
據上論結，本件原告之訴為無理由，爰依行政訴訟法第98條第3
項前段，判決如主文。
中    華    民    國    95    年    11    月    15    日
                       第二庭審判長法 官  徐瑞晃
                                   法 官  蕭惠芳
                                   法 官  畢乃俊
上為正本係照原本作成。
如不服本判決，應於送達後20日內，向本院提出上訴狀並表明上
訴理由，如於本判決宣示後送達前提起上訴者，應於判決送達後
20日內補提上訴理由書（須按他造人數附繕本）。
中    華    民    國    95    年    11    月    15    日
                                   書記官 簡信滇


司法院資訊處製作；財團法人民間司法改革基金會備份。
